【裁判字號】    99,訴,2520
【裁判日期】    991102
【裁判案由】    偽造文書
【裁判全文】
臺灣臺中地方法院刑事判決              99年度訴字第2520號
公  訴  人  臺灣臺中地方法院檢察署檢察官
被      告  甲○○
選任辯護人  賴俊佑律師（財團法人法律扶助基金會律師）
上列被告因偽造文書案件，經檢察官提起公訴（99年度偵字第11
057號），本院判決如下：
    主    文
甲○○無罪。
    理    由
一、公訴意旨略以：被告甲○○於民國九十八年十一月二十一日
    ，受榮城企業管理顧問實業社（下稱榮城實業社）之委託，
    負責辦理告訴人丙○○委任榮城實業社處理汽機車強制險（
    車禍）及民事賠償等事項。詎被告甲○○明知告訴人於第一
    審審理中，尚未表示欲對相對人丁○○撤回過失傷害之刑事
    告訴（本院99年度交易字第150號，下稱前案），竟在未徵
    得告訴人同意或授權之情形下，於九十九年四月十七日，擅
    自在前案被告丁○○所提出之空白聲請撤回告訴狀及收據等
    私文書上，分別冒簽「丙○○」之簽名各一枚，暨盜蓋「丙○○」之印文各一枚，再將上開聲請撤回告訴狀交付予不知
    情之前案被告丁○○而行使之，前案被告丁○○則於同年月
    二十日遞交至本院刑事庭。嗣告訴人收受前案刑事判決，始
    悉該案已因撤回告訴而經法院判決不受理，方進而循線查知
    上情；因認被告甲○○所為涉犯刑法第二百十六條、第二百
    十條之行使偽造私文書罪嫌等語。
二、證據能力之說明：
  (一)按刑事被告之詰問權，係指訴訟上被告有在審判庭盤詰證人
    之權利；偵查中檢察官訊問證人，旨在蒐集被告犯罪證據，
    以確認被告嫌疑之有無及內容，與審判中透過當事人之攻防
    ，經由詰問程序調查證人以認定事實之性質及目的有別。偵
    查中辯護人僅有在場權及陳述意見權，此觀刑事訴訟法第二
    百四十五條第二項前段之規定甚明，檢察官訊問證人並無必
    須傳喚被告使其得以在場之規定，同法第二百四十八條第一
    項前段雖規定「如被告在場者，被告得親自詰問」，亦僅賦
    予該在場被告於檢察官訊問證人時得親自詰問證人之機會而
    已，被告如不在場，殊難期有親自詰問之可能。此項未經被
    告詰問之被告以外之人於偵查中向檢察官所為之陳述，依刑
    事訴訟法第一百五十九條第一項、第一百五十九條之一第二
    項之規定，除顯有不可信之例外情況外，原則上為「法律規
    定得為證據」之傳聞例外，依其文義解釋及立法理由之說明
    ，並無限縮於檢察官在偵查中訊問證人之程序，應已給予被
    告或其辯護人對該證人行使反對詰問權者，始有證據能力之
    可言。為保障被告之反對詰問權，並與現行法對傳聞例外所
    建構之證據容許範圍求其平衡，證人在偵查中雖未經被告之
    詰問，倘被告於審判中已經對該證人當庭及先前之陳述進行
    詰問，即已賦予被告對該證人詰問之機會，則該證人於偵查
    中之陳述即屬完足調查之證據，而得作為判斷之依據（最高
    法院97年度台上字第405號判決要旨參照）。本件告訴人丙○○已於本院九十九年十月十八日審理時，基於證人地位，
    且經合法具結，並在賦予被告甲○○與選任辯護人對其對質
    詰問機會之情形下為證述，且告訴人在本院審理時之證述內
    容，核與其先前在偵查中所為之證陳言詞大致相符，則告訴
    人於偵查中之陳述已屬完足調查之證據，自得作為本件憑斷
    之論據。
  (二)按被告以外之人（包括證人、鑑定人、告訴人、被害人及共
    同被告等）於審判外之陳述雖不符刑事訴訟法第一百五十九
    條之一至第一百五十九條之四等四條之規定，而經當事人於
    審判程序同意作為證據，法院審酌該言詞陳述或書面陳述作
    成時之情況，認為適當者，亦得為證據；當事人、代理人或
    辯護人於法院調查證據時，知有刑事訴訟法第一百五十九條
    第一項不得為證據之情形，而未於言詞辯論終結前聲明異議
    者，視為有前項之同意；此於刑事訴訟法第一百五十九條之
    五第一、二項定有明文。立法意旨在於傳聞證據未經當事人
    之反對詰問予以核實，原則上先予排除。惟若當事人已放棄
    反對詰問權，於審判程序中表明同意該等傳聞證據可作為證
    據；或於言詞辯論終結前未聲明異議，基於尊重當事人對傳
    聞證據之處分權，暨證據資料愈豐富，愈有助於真實發見之
    理念，且強化言詞辯論主義，使訴訟程序得以順暢進行，上
    開傳聞證據亦均具有證據能力。查本件下列所引用之被告以
    外之人在審判外之言詞或書面陳述，業經本院於審理期日踐
    行調查證據程序，檢察官、被告甲○○均未爭議其證據能力
    。本院審酌各該證據之製作及取得，並無證據顯示有何違背
    程序規定而欠缺適當性之情事，認以之為證據亦屬適當，依
    據上述說明，均應認具有證據能力。
三、按犯罪事實應依證據認定之，無證據不得認定犯罪事實；又
    不能證明被告犯罪者，應諭知無罪之判決，刑事訴訟法第一
    百五十四條第二項、第三百零一條第一項分別定有明文。另
    事實之認定，應憑證據，如未能發現相當證據，或證據不足
    以證明，自不能以推測或擬制之方法，以為裁判基礎；又所
    謂認定犯罪事實之證據，係指足以認定被告確有犯罪行為之
    積極證據而言，而認定犯罪事實所憑之證據，雖不以直接證
    據為限，間接證據亦包括在內，然而無論直接或間接證據，
    其為訴訟上之證明，須於通常一般人均不致有所懷疑，而得
    確信其為真實之程度，始得據之為有罪之認定，倘其證明尚
    未達到此一程度，而有合理懷疑存在時，事實審復已就其心
    證上理由予以闡述，敘明其如何無從為有罪之確信，因而為
    無罪之判決，尚不得任意指為違法，亦有最高法院二十九年
    上字第三一０五號、四十年台上字第八六號、七十六年台上
    字第四九八六號判例要旨可供參酌。
四、公訴人認被告甲○○涉犯前揭刑法行使偽造私文書罪嫌，無
    非係以上開事實，業據告訴人丙○○於偵查中指述歷歷，且
    有前述以告訴人名義所書立之聲請撤回告訴狀、收據影本等
    各一份在卷可參，並經檢察官調閱前案卷宗核對無誤。而上
    開聲請撤回告訴狀、收據等文件上之「丙○○」簽名筆跡及
    印文，均明顯與告訴人於偵查中當庭所書寫及蓋印之簽章字
    跡不符，堪認並非告訴人所為等為其主要論據。訊據被告甲○○固坦陳其確有受告訴人之委託，與前案被告丁○○協商
    洽談告訴人及前案被告丁○○間因車禍事故而肇生之民事賠
    償事宜，嗣因於法院簡易庭與前案被告丁○○調解成立，被
    告甲○○即在前案被告丁○○代理人張志隆律師所提出之空
    白聲請撤回告訴狀及收據上，分別代簽「丙○○」之簽名各
    一枚，暨蓋用「丙○○」之印文各一枚，再將上開聲請撤回
    告訴狀交付予張志隆律師，後張志隆律師即將之提交予法院
    ，以為告訴人確實在前案中願就前案被告丁○○之過失傷害
    犯行為撤回告訴之表示，本院前案承審法官即基此而於前案
    為公訴不受理之判決等情不諱；惟堅詞否認有何公訴人所指
    之行使偽造私文書犯嫌，辯稱：丙○○委託伊與丁○○商談
    民事賠償事宜，原即明瞭若有達成和解協議，丁○○在給付
    賠償金之同時，必定會要求需撤回過失傷害之刑事告訴。是
    伊既代丙○○與丁○○調解成立，並收受丁○○所給付之賠
    償金，伊順道代丙○○簽立收據，且為撤回刑事告訴之表示
    ，堪認應在丙○○委託伊處理民事求償事務之授權範圍內，
    自無所謂偽造私文書之情事，且伊於主觀上亦無逾越授權範
    圍代丙○○為撤回告訴表示之偽造私文書犯意，是檢察官對
    伊有行使偽造私文書犯行之指訴應有誤會等語。
五、經查：
  (一)告訴人丙○○於九十八年二月二十四日上午十一時三十分許
    ，騎乘車牌號碼GW6－205號重型機車，行經臺中縣神岡鄉○○路一一三號之7-11便利商店前時，因與前案被告丁○○所
    騎乘車牌號碼HH5－911號重型機車相互撞擊，致告訴人人車
    倒地，受有左側脛骨骨折之傷害，告訴人因而於九十八年八
    月五日向臺灣臺中地方法院檢察署對前案被告丁○○提出過
    失傷害之告訴。嗣告訴人即於九十八年十一月二十一日與榮
    城實業社簽訂委任書，由榮城實業社指派經辦人即本件被告
    甲○○負責為告訴人辦理其因前述車禍受傷案件所衍生後續
    汽車強制責任險之申領及向前案被告丁○○為民事賠償之請
    求等事宜。後檢察官因前案被告丁○○涉嫌過失傷害案件，
    於九十九年二月一日以九十八年度調偵字第四九九號提起公
    訴，經本院以九十九年交易字第一五０號繫屬審判（即前案
    ），承審法官因告訴人與另案被告丁○○就民事損害賠償之
    部分均有和解之意願，乃經雙方同意後，移付本院臺中簡易
    庭進行調解。嗣告訴人與另案被告丁○○先後於九十九年三
    月二十二日、同年四月六日與同年四月十六日在本院臺中簡
    易庭就民事求償部分進行調解，其中在九十九年四月十六日
    所進行之調解部分，告訴人本於其與榮城實業社所簽立之前
    揭委任契約，乃委託本件被告甲○○出面代其與前案被告丁○○所委任之張志隆律師磋商調解事宜，告訴人與前案被告
    丁○○本人均未到場，後本件被告甲○○與前案被告丁○○
    之代理人張志隆律師達成民事求償之調解協議，條件為前案
    被告丁○○願給付告訴人新臺幣（下同）十七萬元，且於給
    付完畢後，告訴人同意撤回前案之刑事告訴。翌日（九十九
    年四月十七日）張志隆律師乃受託當面交付十七萬元之現款
    予被告甲○○，被告甲○○則在聲請撤回告訴狀與收據上，
    皆以告訴人之名義為「丙○○」之簽名，並蓋用印文各一枚
    （收據上有載明收款人即被告甲○○代理告訴人收訖之意旨
    ），旋將該聲請撤回告訴狀與收據均持交張志隆律師，後張
    志隆律師即將聲請撤回告訴狀與收據皆提交予本院，表示告
    訴人與前案被告丁○○已和解，告訴人在前案中願撤回對前
    案被告丁○○刑事過失傷害犯嫌之告訴，本院前案承審法官
    即基此而於九十九年四月二十六日就前案為公訴不受理之判
    決等情，業據告訴人於偵查及本院審理時到庭證述綦詳（見
    偵查卷第9頁、第27頁，本院卷第82頁至第88頁反面），且
    此等爭訟與調解歷程及上開聲請撤回告訴狀與收據上關於「
    丙○○」之簽名與印文均係由被告甲○○以告訴人之名義所
    為等節，復為被告甲○○所不加爭執，並有委任書、前案被
    告丁○○於前案二審程序所提刑事準備書狀、本院調解程序
    報到單、調解結果報告書、臺灣臺中地方法院檢察署檢察官
    九十八年度偵字第四九九號起訴書、本院調解程序筆錄、聲
    請撤回告訴狀、收據、本院九十九年度交易字第一五０號刑
    事判決、臺灣臺中地方法院檢察署點名單與訊問筆錄等件存
    卷可憑（見偵查卷第5頁，本院卷第23頁至第34頁、第40頁
    至第46頁、第48頁至第49頁），堪認告訴人所指述前揭聲請
    撤回告訴狀與收據上關於「丙○○」之簽名與印文均係由被
    告甲○○以告訴人之名義所為，本院並因該聲請撤回告訴狀
    之提出，就前案為公訴不受理之判決等節，俱屬真實。從而
    ，本件被告甲○○是否涉犯公訴人所指之行使或偽造私文書
    罪嫌之關鍵及本院應予審究之重點厥為：被告甲○○以告訴
    人名義於上揭聲請撤回告訴狀與收據上均簽立「丙○○」之
    署名，並蓋用「丙○○」印文，是否在告訴人與榮城實業社
    締結前述委任契約之授權範圍內？被告甲○○之此等舉措是
    否足以生損害於告訴人，而與刑法偽造私文書之客觀構成要
    件相互合致？
  (二)按刑法第二百十條之偽造文書罪，以無製作權人而捏造他人
    名義製作該文書為構成要件，如行為人對於這種文書本有製
    作權，縱令其製作之內容虛偽，且涉及他人之權利，除合於
    同法第二百十五條之規定，應依該條處罰外，尚難論以首開
    法條之罪（最高法院31年上字第2124號判例可參）。次按受
    任人之權限，依委任契約之訂定。未訂定者，依其委任事務
    之性質定之。委任人得指定ㄧ項或數項事務而為特別委任。
    或就ㄧ切事務，而為概括委任；受任人受概括委任者，得為
    委任人為ㄧ切行為；民法第五百三十二條、第五百三十四條
    已分別定有明文。又按刑事訴訟法第二百三十八條第一項規
    定「告訴乃論之罪，告訴人第一審辯論終結前，得撤回其告
    訴。」，告訴人委任代理人，其代理權之範圍，係依雙方委
    任之內容而定，刑事訴訟法對委任之方式及代理權之範圍並
    未設規定，亦無準用民事訴訟法之明文。則代理人有無撤回
    告訴之權限，自應就委任之實質內容加以調查審認，不能援
    引民事訴訟法第七十條第一項規定，僅從委任狀上有無記載
    該條但書所列行為之權限，為形式上之判斷；亦有最高法院
    八十八年度台非字第一一五號刑事判決要旨可資參照。本件
    告訴人丙○○於九十八年十一月二十一日與榮城實業社締結
    委任契約，渠等於契約書上即記載委任事項係處理汽機車強
    制險（車禍）與民事賠償等理賠申請，且明示就前開理賠申
    請事宜之處理係為「概括委任」，榮城實業社並將此業務指
    派由被告甲○○為經辦人負責辦理，有前述委任書一份存卷
    可參（見偵查卷第5頁），故除民法第五百三十四條但書明
    文限制需有特別授權始得為之事項外，受任人即被告甲○○
    按照該委任書原則上已得就委任事務之處理為委任人即告訴
    人為一切行為。另告訴人已於本院陳稱：前案之民事賠償部
    分，嗣經法院移付調解，第一次調解期日伊有自己去，後來
    因為伊不知道如何與對方談賠償，所以才委請榮城實業社指
    派甲○○到場調解。伊本身雖囑意丁○○需提出三十萬元之
    賠償金，才願意與之和解，但此想法並未告知予甲○○知悉
    ，所以在甲○○前去調解時，伊並未要求甲○○至少需多少
    金額才可與對方成立調解，亦未為特定事項之限制等語甚明
    （見本院卷第83頁至第87頁反面），是就告訴人與前案被告
    丁○○發生車禍事故衍生之後續調解事宜，告訴人嗣後且就
    此事項為特別之授權，由被告甲○○出面洽商，準此已堪認
    告訴人委任榮城實業社所指派之被告甲○○處理上述事務，
    其授權範圍應包括與肇生車禍事故之對照即前案被告丁○○
    洽商調解成立事宜（不限金額高低；惟因委任書條款之約定
    ，榮城實業社得獲取理賠金百分之三十之酬金，被告甲○○
    為自己利益計算，應會盡力洽談更高金額之賠償金，以圖獲
    取較多之報酬）；若和解或調解成立後，應為賠償金之受領
    ；甚或依調解成立之條件逕為履行等事項。本件被告甲○○
    受任後，乃於九十九年四月十六日到場與前案被告丁○○所
    委任之代理人張志隆律師就上述車禍事故所衍生之民事損害
    賠償事件調解成立，有前開本院調解程序筆錄可憑，觀諸該
    調解程序筆錄之記載，兩造調解成立之內容為：「一、相對
    人（按：即前案被告丁○○）願於民國九十九年四月十七日
    給付聲請人（按：即告訴人）新臺幣壹拾柒萬元（本件不含
    汽車強制責任險）。二、兩造其餘請求均拋棄，於相對人給
    付完畢後聲請人同意撤回本院九十九年度交易字第一五０號
    刑事告訴。三、聲請費用由相對人負擔。」；依此調解內容
    意旨，被告甲○○乃於九十九年四月十七日自前案被告丁○○處收訖受領賠償金十七萬元之現款，並因應對照張志隆律
    師之要求，於已繕打內容完成之收據收款人欄上簽名蓋印，
    且載明係代理告訴人收受賠償金之意旨，復依調解內容所載
    調解成立條件，於受理賠償金後，代告訴人提出表明撤回過
    失傷害刑事告訴意思之聲請撤回告訴狀，凡此種種舉措，應
    堪認均在告訴人委任處理前開事務之授權範圍內。況於告訴
    乃論之罪之刑事案件審理時，承審法官將民事賠償之請求部
    分移付民事調解之目的，即是希望雙方當事人經由洽談磋商
    ，相互退讓，若能調解成立，雙方即應本於誠信原則，依調
    解內容為履行。本件被告甲○○既接受委託到場洽談調解成
    立事宜，告訴人於事前復未對賠償金額之底限為囿，亦無明
    示被告甲○○不能代撤回刑事告訴與受領賠償金之旨，是被
    告甲○○與前案被告丁○○調解成立，並收受前案被告丁○○所交付之賠償金現款，且按照調解成立之條件，依約撤回
    刑事告訴，應無逾越授權範圍擅自作為之可言。至於若被告
    甲○○受領後，未將之轉交予告訴人，告訴人自有其委任契
    約上之權利得以主張，甚或被告甲○○若有亦持有為所有之
    不法意圖，當另有構成刑法業務侵占罪之可能，然無論如何
    ，被告甲○○於前階段之受領賠償金與簽立收據，暨代告訴
    人表明撤回刑事告訴意旨，而以告訴人名義書立聲請撤回告
    訴狀，因俱屬告訴人委託事務之授權範圍內，於刑法上自不
    構成所謂行使或偽造私文書罪。
  (三)另按刑法上偽造文書罪之成立，以足生損害於公眾或他人為
    特別要件，所謂足生損害，固不以實已發生損害為必要，然
    亦必須有足以生損害之虞者始足當之；若其僅具偽造之形式
    ，而實質上亦不足以生損害之虞者，尚難構成偽造文書罪（
    最高法院49年台非字第18號判例參照）。又刑法上之偽造文
    書罪，須以足生損害於公眾或他人為成立要件，而所謂足生
    損害，係指他人有可受法律保護之利益，因此遭受損害或有
    受損害之虞而言，若他人對行為人原負有制作某種文書之義
    務而不履行，由行為人代為制作，既無損於他人之合法利益
    ，自與偽造文書罪之構成要件不合（最高法院50年台上字第
    1268號判例可參）。本件告訴人丙○○委請被告甲○○為其
    與前案被告丁○○洽談民事損害賠償之調解成立事宜，於事
    前並未限制和解條件，且未向被告甲○○明示縱使調解成立
    ，亦保留刑事告訴撤回之最終決定權，亦即是否撤回刑事告
    訴，被告甲○○於調解成立後仍須詢問告訴人意思後始得定
    奪，業如前述，則被告甲○○到場與前案被告丁○○之代理
    人張志隆律師成立調解，並依法院移付調解之意旨，係希冀
    能終局且完全解決雙方民、刑事上之所有紛爭，不復纏繞糾
    葛，而在調解內容之條件上同意一旦收受賠償金後，即為刑
    事告訴之撤回，此等調解約款之協定咸應認並未違背告訴人
    與榮城實業社締結委任契約，委託上開事務處理之目的。是
    被告甲○○於收領賠償金後，雖未另行詢問取得告訴人之同
    意，即按照調解成立之條件，以告訴人之名義簽立前述聲請
    撤回告訴狀與收據，此亦難謂告訴人有何可受法律保護之利
    益，因此遭受損害或有受損害之虞，要難遽認有刑法之行使
    或偽造私文書罪行之成立，亦無疑義。至告訴人若認為被告
    甲○○所洽談成立之調解內容即十七萬元賠償金之給付並不
    符合其期待，被告甲○○有違背契約注意義務之情形存在，
    亦屬告訴人得本於契約關係對被告甲○○或榮城實業社另為
    債務不履行之民事求償問題，要不能反向推求即謂被告甲○○代其所為調解磋商，暨調解成立後所衍生後續處理事宜，
    即係悖乎告訴人之授權意旨為之，而有足以生損害於告訴人
    權益之虞，應毋庸贅言。
六、綜上所述，本件被告甲○○固有以告訴人丙○○之名義簽立
    上揭收據與聲請撤回告訴狀，其中聲請撤回告訴狀並由前案
    被告丁○○提出於法院，以為告訴人願撤回前案刑事告訴之
    表示，然該等舉措應俱屬告訴人與榮城實業社締結前開委任
    書委託事務處理之授權範圍內，被告甲○○所為亦難謂有足
    以生損害於告訴人之虞；是檢察官所提出之證據，尚不足為
    被告甲○○有罪之積極證明，亦無從說服法院以形成被告甲○○有罪之心證。此外，復查無其他具體事證足認被告甲○○確有如公訴意旨所述之行使偽造私文書犯行，本件既不能
    證明被告甲○○犯罪，依首揭法律之規範意旨與前述說明，
    本院自應逕行諭知被告甲○○無罪之判決，以免冤抑。
據上論斷，應依刑事訴訟法第三百零一條第一項，判決如主文。
本案經檢察官乙○○到庭執行職務。
中    華    民    國    99    年    11    月    2     日
                  刑事第八庭  審判長法  官  張智雄
                                    法  官  李慧瑜
                                    法  官  陳思成
以上正本證明與原本無異。
如不服本判決應於收受判決後10日內向本院提出上訴書狀，並應
敘述具體理由；其未敘述上訴理由者，應於上訴期間屆滿後20日
內向本院補提理由書（均須按他造當事人之人數附繕本）「切勿
逕送上級法院」。
                                    書記官  陳淑華
中    華    民    國    99    年    11    月    2     日

司法院資訊處製作；財團法人民間司法改革基金會備份。
